【裁判字號】    97,台上,864
【裁判日期】    970424
【裁判案由】    損害賠償
【裁判全文】
最高法院民事判決              九十七年度台上字第八六四號
上  訴  人  華視文化事業股份有限公司
法定代理人  乙○○
訴訟代理人  陳佳瑤律師
上  訴  人  甲○○
訴訟代理人  周威良律師
            謝孟馨律師
上列當事人間請求侵權行為損害賠償事件，兩造對於中華民國九
十六年三月二十八日台灣高等法院第二審更審判決（九十五年度
智上更(一)字第二號），各自提起上訴，本院判決如下：
    主  文
原判決除假執行部分外廢棄，發回台灣高等法院。
    理  由
本件上訴人華視文化事業股份有限公司（下稱華視公司）主張：
洛陽橋、煙雨花樓、周公與桃花女、好鄰居、媽媽我愛你、媽媽
請你保重（下稱系爭節目），係訴外人中華電視股份有限公司（
下稱中華電視公司）前身華視文化事業股份有限公司（下稱前華
視公司）所製作而享有著作權。前華視公司於民國七十七年十一
月二十五日更名為中華電視公司，經營前華視公司之中華電視台
業務；而原由前華視公司轉投資設立之華廣傳播事業股份有限公
司（下稱華廣公司）及華國視聽股份有限公司（下稱華國公司）
合併為現今伊之華視公司，系爭節目著作財產權即由中華電視公
司專屬授權予伊，對造上訴人甲○○原任職華國公司總經理，於
任職期間未經前華視公司之授權即將系爭節目中洛陽橋、煙雨花
樓、好鄰居、媽媽我愛你等節目母帶交付無發行權、拷貝權之訴
外人三清影視有限公司（下稱三清公司，負責人劉清水），由三
清公司擅自重製錄影帶；甲○○另將三清公司僅有家電錄影帶國
內發行權、拷貝權之媽媽請你保重、周公與桃花女等之節目之母
帶交付三清公司擅自重製，三清公司再將系爭節目錄影帶交與訴
外人嘉利傳播股份有限公司（下稱嘉利公司，負責人葉迺迪、董
事陳宜華），嘉利公司於八十二年七月二十六日將系爭節目錄影
帶提供予嗣改名為東森華榮傳播事業股份有限公司（下稱東森公
司）之訴外人友聯全線傳播事業股份有限公司（下稱友聯公司）
，透過有線電視自八十二年十月起至同年十二月止，陸續公開播
出系爭節目合計一百八十四集，共九十二小時，業已侵害中華電
視公司之系爭節目著作權及伊之專屬授權著作財產權等情，爰依
著作權法第八十八條第一項及民法第二十八條規定，求為命對造
上訴人賠償伊新台幣（下同）七百八十二萬元並加計法定遲延利
息之判決（關於減縮及確定部分，不另贅論）。
上訴人甲○○（下稱甲○○）則以：前華視公司將系爭節目除台
灣地區無線電視播送權以外之一切發行權，概括授權予華國公司
，伊係華國公司總經理，依授權範圍將系爭節目母帶讓與三清公
司，然伊僅授權利用錄放影機連結電視在冰果室播送，未同意交
由他人利用所謂第四台之有線電視播送，並未侵害對造上訴人之
著作財產權。且友聯公司於八十二年間透過有線電視公開播送系
爭節目，距伊將系爭節目錄影帶交由三清公司重製之時間，已經
五年以上，友聯公司公開播送之行為，要與伊無關等語，資為抗
辯。
原審將第一審所為華視公司敗訴之判決一部廢棄，改判命甲○○
給付華視公司一百八十四萬元及其法定遲延利息，一部維持，駁
回華視公司關於五百九十八萬元本息部分之上訴。係以：系爭節
目係前華視公司製作而享有著作權，前華視公司於七十七年十一
月二十五日更名為中華電視公司，經營前華視公司之中華電視台
業務。原由華視公司轉投資設立之華廣公司及華國公司則合併為
現今之華視公司即上訴人，中華電視公司於八十一年五月十一日
將系爭節目著作財產權專屬授權予華視公司。甲○○於任職華國
公司總經理期間，代表華國公司與前華視公司於七十三年八月一
日簽訂授權書（下稱七十三年授權書），由前華視公司將中華電
視台製作播出之電視節目之家電錄影帶國內版權及發行權授與華
國公司，授權標的為家電錄影帶之版權及發行權，授權事項及範
圍，則係該等節目家電錄影帶之經營、租售、送審、發行、著作
權註冊、節目錄影帶之著作權採取保障措施等相關事宜，期限二
年，並於七十五年八月一日、七十六年七月二十一日續約（下稱
七十五年授權書、七十六年授權書），除歌仔戲外，其餘電視節
目之家電錄影帶國內版權及發行權仍授與華國公司，期限均為一
年。甲○○代表華國公司依七十三年授權書於七十三年十月一日
與三清公司訂立合約（下稱系爭三清合約），約定三清公司得將
華國公司授予於台灣地區發行權、拷貝權之節目用於錄影帶出租
店，租予家電錄放影機播映。甲○○於七十六年至七十七年四月
三十日之間，將洛陽橋、煙雨花樓、好鄰居、媽媽我愛你節目母
帶（下稱洛陽橋等母帶）交付三清公司並授權時，並未簽立書面
合約；三清公司授權嘉利公司可以使用系爭節目錄影帶，嘉利公
司於八十二年七月二十六日將之提供予友聯公司於有線電視陸續
播送等情，為兩造所不爭。茲華視公司主張：甲○○未經前華視
公司之授權，將洛陽橋等母帶交付三清公司，並應允其除無線電
視使用外，系爭節目均可使用，致三清公司授權嘉利公司提供予
友聯公司於有線電視陸續播送，侵害伊之系爭節目專屬授權著作
財產權，應依著作權法規定賠償伊之損害云云，甲○○則否認有
何侵害著作權行為，兩造情詞各執。經查前華視公司與華國公司
訂定之七十三年授權書、七十五年授權書、七十六年授權書，均
表示因業務分工需要，電視節目（或除歌仔戲部分外）之家電錄
影帶國內外版權及發行權授與華國公司，以家電錄影帶為客體，
並將華國公司有權辦理之事項列出，則所謂其他相關事宜之概括
約定，亦應以家電錄影帶為客體。七十三年授權書且約定華國公
司就該等節目家電錄影帶之發行、經營、租售等，盈虧自理，其
授權標的限於家電錄影帶之版權及發行權，專供家庭錄放影機使
用，不含有線電視公開播送權在內。系爭三清合約亦已約定華國
公司授權之節目帶，三清公司不應用於無線電視網及有線電視網
播映，僅限使用於家電錄影機。顯見七十三年授權書訂定當時，
已存有線電視網之概念，甲○○不能諉為不知。至甲○○辯稱：
伊所為業務，經華國公司董事會同意，前華視公司授權範圍，係
除在無線電視台播送外之一切權利，伊有權決定所為業務云云，
未能舉證證明，自非可取。系爭三清合約既已約定三清公司不得
於有線電視網公開播送，所謂第四台早已盛行於台灣各地，甲○
○辯稱：七十五年授權書、七十六年授權書無法預見有線電視之
發展，應包括有線電視之公開播送云云，顯悖於一般社會經驗，
當非可信。而前華視公司與華國公司屬不同之法人，其人事任用
縱有重疊，亦不能據此謂前華視公司之電視節目帶業已概括授權
予華國公司。此觀前華視公司於七十五年三月二十二日、同年七
月十日與模你達視聽有限公司（下稱模你達公司）簽約，授權於
新加坡、馬來西亞地區之歌仔戲節目家電錄影帶發行權、拷貝權
，明訂模你達公司不得應用於有線電視網及無線電視網播映，僅
應用於家電錄放影機，足證要不因前華視公司未有電視節目帶之
發行業務，即可認定對華國公司關於節目帶之授權均屬例示概括
授權。又前華視公司將系爭節目母帶交予華國公司，應係基於系
爭授權目的使華國公司得以履行家電錄影帶之出版發行事宜，亦
不能因而推論已將系爭節目概括授權予華國公司。至於華視公司
何以派員以金錢買回系爭節目母帶，或期待減少甲○○侵權行為
所造成之損失，或誤以為業經合法授權等別有原因，亦不能據以
推斷華國公司業依系爭各授權書而取得前華視公司公開播送之授
權，蓋前華視公司與華視公司並非同一。華國公司於七十三年七
月二十三日就江南春、包青天二劇向行政院新聞局申請所取得者
，係錄影節目帶發行證明書，而非公開播送之發行證明書，該證
明書備註欄已載錄影節目帶以家庭中播送為原則。公開播送應依
廣播電視法施行細則第三十九條之規定取得准播證明，而華國公
司未取得准播證明，自不能推論前華視公司業已概括授權華國公
司。則依七十三年授權書、七十五年授權書、七十六年授權書約
定內容及七十四年著作權法，不能認定華國公司因七十三年授權
書之訂定即已獲概括授權，有權將系爭節目讓與三清公司。則甲
○○於七十六年至七十七年四月三十日之間，將洛陽橋等母帶交
予三清公司，應不能認係受前華視公司之概括授權，洵堪認定。
除系爭三清合約已載明三清公司不應用於無線電視網及有線電視
網播送外，觀前華視公司與模你達公司於七十五年間簽訂之授權
合約亦載明不得應用於有線電視網及無線電視網播映，僅限使用
於家電錄放影機，甲○○既係華國公司總經理，從事節目帶發行
業務，對於第四台之出現、相關市場之變化、著作權法之修訂等
節，難謂其為不知。系爭三清合約雖表明三清公司非經華國公司
書面許可，不得將系爭節目帶供給第三者或公司使用，然該合約
期限至七十五年七月三十一日已屆滿，之後甲○○交洛陽橋等母
帶與三清公司，要非基於系爭三清合約，更無以系爭三清合約條
款為規範之意思，系爭三清合約不能據為有利於甲○○之認定。
矧甲○○於檢察官偵訊時，陳稱：伊同意三清公司將伊向華國公
司取得錄影帶做為家用租售之權利，另同意三清公司可用於有線
電視之播送，因三清公司賠錢，且該批錄影帶，華國公司也要銷
磁掉；劉清水拿的帶子，都是經過伊同意的，在伊於華國公司總
經理任內都是如此云云，則其對於三清公司使用系爭節目帶於有
線電視公開播送，應已同意。劉清水亦於刑事案件中陳稱：伊授
權給嘉利公司可用於有線電視播映，伊得到華視公司前身華國公
司甲○○親口同意，甲○○授權伊可以將節目帶從事有線電視播
送；當時和甲○○作交換條件的說法，就是伊除了不能在無線電
視台使用外，其他伊愛怎麼用就怎麼用；一部分母帶是華國公司
提供，一部分母帶是伊所側錄，甲○○口頭授權云云，益見甲○
○確有無期限授權三清公司得於有線電視網公開播送系爭節目。
刑事法院亦以劉清水確係依據甲○○之授權，再輾轉授權予嘉利
公司等情，因而判決陳宜華、劉清水、葉迺迪等人無罪確定在案
。甲○○對有線電視之公開播送已有認識，且身為華國公司總經
理，對於系爭節目公開播送權之處理，自應負善良管理人之注意
，乃未加注意，於系爭三清合約期限屆滿後，將洛陽橋等母帶交
付三清公司，告知除不能於無線電視台使用外，均可使用，三清
公司經授權嘉利公司再授權予友聯公司，透過第四台有線電視公
開播送。則甲○○知華國公司所獲前華視公司授權範圍，不含有
線電視公開播送權，卻口頭無期限概括授權三清公司，並將系爭
節目交第三人於有線電視公開播送當時，應已認知係違法逾越授
權，將會發生侵害著作權之結果。竟疏未盡善良管理人之注意義
務，造成系爭節目於有線電視公開播送，致侵害華視公司之系爭
節目公開播送權，此一侵害著作財產權行為，甲○○應負過失責
任，且此過失與侵害結果間有因果關係。系爭節目分為二十八集
、二十六集、三十集、三十集、三十集、三十集，合計一百八十
四集，有友聯全線參考片單可憑，堪認友聯公司透過有線電視公
開播送系爭節目至少一百八十四集。系爭節目著作財產權，因中
華電視公司（前華視公司更名）專屬授權予華視公司（華國公司
、華廣公司合併後更名），華視公司雖非著作權人，但既經中華
電視公司獨家專屬授權，華視公司依八十二年四月二十四日修正
公布之著作權法（下稱八十二年著作權法）第八十八條第一項規
定，就系爭節目之著作財產權遭侵害，請求甲○○賠償所受損害
，自屬有據。華視公司雖引其與長慶影視傳播事業股份有限公司
、泛美亞娛樂機構、汎音達影視傳播股份有限公司授權合約書，
為當時節目帶授權費用損害以每集十萬元計算之憑據，惟核上開
合約書內容，無論節目帶時間長短、授權播送方式、授權地區均
有差異，尚難以之為標準。堪認華視公司雖受有損害，卻不易證
明其實際損害額。爰依八十二年著作權法第八十八條第三項規定
，審酌甲○○斯時為華國公司總經理、系爭各授權書之內容、甲
○○將洛陽橋等母帶交付三清公司之背景因素，當時對於第四台
公開播送之認識情況、系爭節目製作之時間、友聯公司於有線電
線網公開播送時間非長、甲○○係屬過失而非故意將母帶逾越權
限交付三清公司、亦無證據證明其受有利益等一切情狀，認華視
公司請求之損害賠償，應以每集一萬元計算較為允當。華視公司
得請求甲○○賠償其一百八十四萬元及其法定遲延利息，於法並
無不合，逾此金額即不應准許等詞，為其判斷之基礎。
按因侵權行為所發生之損害賠償請求權，以有故意或過失不法侵
害他人權利，或故意以背於善良風俗之方法，加損害於他人為成
立要件，此觀民法第一百八十四條第一項規定即明。又著作權人
對於侵害其著作權而受有損害時得請求賠償，七十四年七月十日
修正公布之著作權法第三十三條第一項亦規定甚明。所謂故意係
指行為人對於構成侵權行為之事實，明知並有意使其發生或預見
其發生，而其發生並不違背其本意而言。而所謂過失，係指行為
人雖非故意，但按其情節，應注意、能注意而不注意，或對於侵
權行為之事實，雖預見其發生，而確信其不發生者而言。查甲○
○任職華國公司與前華視公司簽訂七十三年授權書，續訂七十五
年授權書、七十六年授權書，前華視公司僅授與華國公司電視節
目之家電錄影帶國內版權及發行權，專供家庭錄放影機使用，不
含有線電視公開播送權在內，而系爭三清合約亦已表示華國公司
授權三清公司不應用於無線電視網及有線電視網播映，僅限使用
於家電錄影機，當時已存有線電視網之概念，甲○○不能諉為不
知，卻於系爭三清合約期滿後，非基於合約交付洛陽橋等母帶與
三清公司，同意三清公司使用系爭節目帶於有線電視公開播送，
三清公司則授權嘉利公司可以使用系爭節目錄影帶，嘉利公司將
之提供予友聯公司於有線電視陸續播送，侵害華視公司之系爭節
目之著作財產權，乃原審確定之事實。果爾，甲○○既明知前華
視公司授與華國公司系爭節目之家電錄影帶使用不含有線電視公
開播送權在內，竟於系爭三清合約屆滿後，反於系爭三清合約不
應用於無線電視網及有線電視網播映之約定，同意三清公司使用
系爭節目帶於有線電視公開播送，致侵害華視公司之系爭節目著
作財產權，若此情事，甲○○是否對於構成侵權行為之事實明知
並有意使其發生，或認識係違法逾越授權預見將會發生侵害著作
權之結果而其發生並不違背其本意，即不無研求之餘地。而此攸
關甲○○應負侵害著作財產權賠償金額之判斷，原審未進一步詳
予調查審認，竟逕以甲○○疏未盡善良管理人注意義務為由，認
甲○○僅應負過失責任，並依八十二年修正之著作權法第八十八
條第三項規定以之為賠償金額之認定基準，於法已有未合。其次
華國公司於甲○○任職總經理期間，既未曾取得系爭節目帶之有
線電視公開播送權，而甲○○於系爭三清合約期滿後，非基於合
約於七十六年至七十七年四月三十日之間交付洛陽橋等母帶與三
清公司並同意三清公司使用系爭節目帶於有線電視公開播送，姑
不論甲○○是否本於華國公司總經理之身分為之，三清公司均不
因此取得系爭節目帶於有線電視公開播送權，甲○○此一侵害前
華視公司系爭節目著作權行為，於八十二年著作權法修正公布前
即已完成。則依實體從舊原則，華視公司依八十二年著作權法第
八十八條第三項新法規定計算甲○○之賠償金額，亦屬未洽。兩
造上訴論旨，各自指摘原判決對其不利部分為不當，聲明廢棄，
均為有理由。
據上論結，本件兩造上訴均為有理由。依民事訴訟法第四百七十
七條第一項、第四百七十八條第二項，判決如主文。
中    華    民    國  九十七  年    四    月  二十四  日
                      最高法院民事第四庭
                          審判長法官  許  朝  雄
                                法官  陳  淑  敏
                                法官  鄭  玉  山
                                法官  吳  麗  女
                                法官  黃  義  豐
      本件正本證明與原本無異
                                      書  記  官
中    華    民    國  九十七  年    五    月    六    日
                                                      Ｅ


司法院資訊處製作；財團法人民間司法改革基金會備份。
